臺灣臺中地方法院民事判決　96年度訴字第406號
　原　　　告　億美盒餐有限公司
　法定代理人　乙○○
　訴訟代理人　羅宗賢　律師
　　　　　　　黃雅琴　律師
　被　　　告　甲○○
　訴訟代理人　甘大空　律師
　參　加　人　丙○○
上當事人間請求分配表異議之訴事件，經本院於民國九十六年六
月十五日言詞辯論終結，判決如下：
    主    文
本院九十五年度執字第三四七○二號強制執行事件，民國九十六
年一月五日製作之分配表，其中次序三之債權種類：執行費（代
扣甲○○執行費）新臺幣壹萬肆仟伍佰零捌元，應更正為新臺幣
壹萬壹仟貳佰元；及次序六之債權種類：第二順位抵押權（債權
人：甲○○）、分配金額：新臺幣壹佰捌拾壹萬參仟肆佰捌拾肆
元，應更正為新臺幣壹佰陸拾萬元。
原告其餘之訴駁回。
訴訟費用由被告負擔百分之十二，餘由原告負擔。
    事實及理由
甲、程序方面：
    按告知訴訟乃當事人一造於訴訟繫屬中，將其訴訟告知於因
    自己敗訴而有法律上利害關係之第三人，以促其參加訴訟。
    而所謂有法律上利害之關係之第三人，係指本訴訟之裁判效
    力及於第三人，該第三人私法上之地位，因當事人之一造敗
    訴，而將致受不利益，或本訴訟裁判之效力雖不及於第三人
    ，而第三人私法上之地位因當事人之一造敗訴，於法律上或
    事實上依該裁判之內容或執行結果，將致受不利益者而言。
    最高法院五十一年台上字第三○三八號判例意旨參酌，查本
    件原告主張參加人丙○○為原告公司前法定代理人曾經代表
    原告公司向被告借款新臺幣（下同）二百一十萬元，惟原告
    公司並未收受被告所交付之二百一十萬元，丙○○即有違背
    委任事務之執行，原告公司得依法向丙○○請求損害賠償，
    是以參加人對兩造間之訴訟，有法律上之利害關係，則原告
    聲請告知參加人參加訴訟，依上開之規定，核無不合，應予
    准許，合先敘明。
乙、實體方面：
壹、原告起訴主張：原告與訴外人台灣銀行股份有限公司間拍賣
    抵押物強制執行事件，經本院九十五年度執字第三四七○二
    號執行事件完成不動產拍賣程序，並已製作分配表，定於民
    國九十六年一月五日實行分配，其中次序三之被告執行費及
    次序六被告所受分配金額一百八十一萬三千四百八十四元係
    被告於九十五年十二月四日以原告公司所有如附表所示之不
    動產設定第二順位最高限額六百萬元之抵押權及發票人丙○○、原告公司於九十三年十一月二十六日簽發之面額五百萬
    之本票（下稱系爭本票）聲請參與分配，惟丙○○擔任原告
    公司負責人期間自八十九年七月十二日起至九十三年十二月
    二日止，向被告借款或提供原告公司不動產設定抵押權予被
    告，均未經原告公司當時另二名董事乙○○、童輝煌過半數
    之同意，丙○○未經原告公司授權之借款行為，自非屬原告
    公司之借款行為，另從原告公司九十一年度至九十三年度之
    損益表及稅額計算表，並未將被告借款二百一十萬元列入表
    冊，顯示原告公司並未向被告借款，縱認丙○○有向被告借
    款，應屬丙○○個人之行為，與原告公司無關，嗣後丙○○
    將所借得款項用於原告公司，其權利義務僅發生於原告公司
    與丙○○間，與被告無涉，丙○○於九十四年十一月三十日
    所書立之借據已非原告公司之負責人，無權代表原告公司表
    示曾向被告借款，被告所提出之本票債權不存在，應予剔除
    ，不列入分配，爰依強制執行法第四十一條第一項規定，提
    起本件分配表異議之訴等語。並聲明：
    本院九十五年度執字第三四七○二號強制執行事件，九十六
    年一月五日製作之分配表，其中次序三之債權種類：執行費
    （代扣甲○○執行費），及次序六之債權種類：第二順位抵
    押權（債權人：甲○○、分配金額：一百八十一萬三千四百
    八十四元）應予刪除不列入分配。
貳、被告則以：被告之妹婿即原告公司前董事長丙○○，自九十
    一年起至九十三年十一月止，為了原告公司經營週轉陸續向
    被告借款共計一百六十萬元，於九十三年十一月二十六日就
    原告公司所有如附表所示之不動產設定第二順位最高限額抵
    押權六百萬元予被告，丙○○表示日後可能再借款，為避免
    重複簽發本票，遂由丙○○、原告公司共同簽發系爭本票，
    提供被告作為擔保，嗣丙○○於九十四年十月再次向被告借
    款五十萬元，因系爭本票即將到期，經兩方確認借款總額為
    二百一十萬元，談妥本票不用重開，由丙○○書立借據予被
    告說明借款金額及經過。丙○○經原告公司依法選任之董事
    長，依公司法第一百零八條第四項規定準用第二百零八條第
    三項規定，對外代表原告公司向被告借款，並於系爭本票及
    借據上簽名，自係以原告公司名義向被告借款，是否經原告
    公司董事會過半數決議通過，非被告所能得知，與被告無關
    等語，資為抗辯。並聲明：原告之訴駁回。
參、參加人丙○○則陳稱：原告公司係家族企業，從未開過董事
    會，決策都只是口頭告知，丙○○於九十三年十一月二十六
    日簽發系爭本票時，仍係原告公司之負責人，係代表原告公
    司的發票行為，經被告要求以原告公司名義設定抵押權予被
    告，僅向原告公司決策者即丙○○之父親童輝煌口頭告知，
    並未告知乙○○，原告公司九十年度之短期借款四百五十萬
    元係銀行借款，二百一十萬元係九十一年至九十三年累積之
    民間借款，未編列入每年度之公司資產損益表，丙○○於九
    十四年十一月三十日簽發借據時，已非原告公司之負責人等
    語。
肆、兩造不爭執之事實：
一、原告與訴外人台灣銀行股份有限公司間拍賣抵押物強制執行
    事件，經本院九十五年度執字第三四七○二號執行事件完成
    不動產拍賣程序，並已製作分配表，定於九十六年一月五日
    實行分配。
二、被告於九十五年十二月四日，以原告公司所有如附表所示之
    不動產設定第二順位最高限額六百萬元之抵押權，聲請參與
    分配，就丙○○、原告公司於九十三年十一月二十六日簽發
    之面額五百萬之系爭本票取償，列入分配次序三、次序六被
    告執行費及所受分配金額一百八十一萬三千四百八十四元。
三、參加人丙○○於八十九年七月十二日經原告公司股東同意選
    任為董事長，對外代表公司，並於八十九年七月十七日經經
    濟部核准變更登記在案，任職期間至九十三年十二月七日止
    ，原告公司於九十三年十二月三日經股東同意推選乙○○為
    董事長執行業務並對外代表公司，並於九十三年十二月八日
    經經濟部核准變更登記在案，任職期間至九十四年九月公司
    停業止。
四、原告公司於八十九年七月十七日、九十三年十二月八日登記
    董事為丙○○、乙○○、童輝煌等三人。
伍、法院之判斷：
一、查原告主張之事實，業據其提出附表及原告公司九十年至九
    十三年之資產負債表影本一份各一份為證，被告則以前揭情
    詞置辯，並提出本票及借據影本一份為憑，並聲請訊問證人
    丙○○。是本件兩造爭執之處，應在於：丙○○是否經授權
    以原告公司名義，先後向被告借款合計二百一十萬元？
二、原告就前揭爭點係主張丙○○未經原告公司當時另二名董事
    乙○○、童輝煌過半數之授權，於九十三年十一月向被告借
    款一百六十萬元，其借款行為未經原告公司授權，自非屬原
    告公司之借款行為，並從原告公司九十一年度至九十三年度
    之損益表及稅額計算表，未將被告借款二百一十萬元列入表
    冊，被告亦未曾交付該筆借款，縱認丙○○有向被告借款，
    應屬丙○○個人之行為，嗣後丙○○將所借得款項用於原告
    公司，其權利義務僅發生於原告公司與丙○○間，與被告無
    涉，丙○○於九十四年十月向被告借款五十萬元，已非原告
    公司之負責人，無權代表原告公司向被告借款，被告所提出
    之本票債權不存在，應予剔除，不列入分配，爰依強制執行
    法第四十一條第一項規定請求等語。被告就此則抗辯稱原告
    公司前董事長丙○○，自九十一年起至九十三年十一月止，
    為了原告公司經營週轉陸續向被告借款共計一百六十萬元，
    於九十三年十一月二十六日就原告公司所有如附表所示之不
    動產設定第二順位最高限額抵押權六百萬元予被告，丙○○
    表示日後可能再借款，為避免重複簽發本票，遂由丙○○、
    原告公司共同簽發系爭本票，提供被告作為擔保，嗣丙○○
    於九十四年十月再次向被告借款五十萬元，因系爭本票即將
    到期，經兩方確認借款總額為二百一十萬元，談妥本票不用
    重開，由丙○○書立借據予被告說明借款金額及經過，丙○○經原告公司依法選任之董事長，依公司法第一百零八條第
    四項規定準用第二百零八條第三項規定，對外代表原告公司
    ，於系爭本票及借據上簽名，自係以原告公司名義向被告借
    款，是否經原告公司董事會過半數決議通過，非被告所能得
    知，與被告無關等語。
三、按「公司應至少置董事一人執行業務並代表公司，最多置董
    事三人，應經三分之二以上股東之同意，就有行為能力之股
    東中選任之。董事有數人時，得以章程特定一人為董事長，
    對外代表公司。」，公司法第一百零八條第一項、第二項定
    有明文。又公司負責人其執行職務所為之行為，即直接對公
    司發生效力，此為法定委任代理之當然效果，與一般意定代
    理人應表明代理之旨，所為法律行為始對本人發生效力之情
    形，自有不同。（最高法院九十二年度台上字第一四五號民
    事裁判參照）經查被告抗辯稱丙○○自九十一年起至九十三
    年十一月止，為了原告公司經營週轉陸續向被告借款共計一
    百六十萬元，於九十三年十一月二十六日就原告公司所有如
    附表所示之不動產設定第二順位最高限額抵押權六百萬元予
    被告，並由丙○○、原告公司共同簽發系爭本票，提供被告
    作為擔保等事實，有其提出上開本票及借據為憑，並據本院
    調取本院九十五年度執字第三四七○二號強制執行事件，查
    閱被告參與分配所提出之他項權利證明書、抵押權設定契約
    書等內容屬實，顯見被告上開所辯非虛，而據本院依被告聲
    請傳喚證人即原告公司前負責人丙○○（於八十九年七月十
    二日經原告公司股東同意選任為董事長，並於八十九年七月
    十七日經經濟部核准變更登記在案，任職期間至九十三年十
    二月七日止）於九十年五月二十五日本院言詞辯論期日到庭
    亦證稱：「（法官問：提示本票及借據各乙紙是何人簽的?
    ）證人答：都是我書寫的，系爭本票簽發時九十三年十一月
    二十六日我仍是億美公司的負責人，借據簽發時九十四年十
    一月三十日我已不是億美公司負責人，當初簽本票，是我個
    人去向被告借款，但用於公司的帳，因為我是公司負責人，
    都是用在公司方面，我是代表公司去借。簽本票是代表公司
    的發票行為。億美公司設定抵押是因被告要我用公司名義設
    定抵押權給被告他才有保障。被告也知道我是借來公司用的
    ，他才要求設定抵押給他。」等語明確，核與被告前揭抗辯
    情節相符，而衡諸常情，丙○○所為上開借款，如非係代表
    公司向被告借貸，其何需以原告公司名義簽發系爭本票交付
    被告，復以原告公司所有如附表之不動產設定抵押權予被告
    ？益見丙○○所為上開借款，應係代表公司向被告借貸者，
    又觀諸系爭本票簽發時為九十三年十一月二十六日，而以原
    告公司所有如附表之不動產設定抵押權予被告之時為九十三
    年十一月三十日，彼時丙○○仍是原告公司負責人，是依首
    開法文及最高法院裁判意旨，丙○○既擔任原告公司董事長
    ，依法自有對外代表原告公司向被告借款之權限，不得任由
    原告公司恣意否認上開借款之效力或將之推諉為丙○○之個
    人行為，否則即有害於相對人之善意信賴及交易安全。從而
    ，被告抗辯稱丙○○自九十一年起至九十三年十一月止，為
    了原告公司經營週轉陸續向被告借款共計一百六十萬元，此
    部分即為真實可採，且丙○○所為上開一百六十萬元借款，
    應直接對原告公司發生效力，即屬當然。原告就此雖主張丙○○擔任原告公司負責人期間向被告借款或提供原告公司不
    動產設定抵押權予被告，均未經原告公司當時另二名董事乙○○、童輝煌過半數之同意，丙○○未經原告公司授權之借
    款行為，自非屬原告公司之借款行為云云，然依前述，丙○○既擔任原告公司負責人，其對外自有權代表原告公司為一
    切法律行為，且其所為本件借貸行為，即直接對公司發生效
    力，此為法定委任代理之當然效果，與一般意定代理人應表
    明代理之旨，所為法律行為始對本人發生效力之情形，自有
    不同，原告執此主張，即無可採。又原告雖主張從原告公司
    九十一年度至九十三年度之損益表及稅額計算表，並未將被
    告借款二百一十萬元列入表冊，顯示原告公司並未向被告借
    款云云，然依卷附原告公司九十一年度至九十三年度之損益
    及稅額計算表所載，可知其僅係公司向稅捐稽徵機關申報公
    司損益及應納稅額之文件，而依前述，可知上開一百六十萬
    元借款既係分多次向被告借貸而得，自不能以其未將曾向被
    告借款金額列入表冊，即率以認定原告公司並未向被告借款
    ，是原告執此主張，亦無得採為原告有利之憑據。
四、至被告雖抗辯稱丙○○於九十四年十月再次向被告借款五十
    萬元乙節，業遭原告所否認，查丙○○擔任原告公司董事長
    ，期間係至九十三年十二月七日止，此為被告所明知，則被
    告所云九十四年十月之五十萬元之借款當時，丙○○既非原
    告公司董事長，即無代理原告公司向被告借款之權限，原告
    復否認有授權代理，事後亦不予承認，則丙○○所為上開五
    十萬元借款，即無對原告公司發生效力，自屬當然，被告此
    部分之抗辯，洵無足採。從而，原告此部分之主張，即堪予
    採信。
五、綜上所述，本件丙○○所為上開借款，其中一百六十萬元部
    分，應直接對原告公司發生效力，有如前述。從而，被告僅
    得以本金一百六十萬元作為執行債權而受分配，其債權本金
    逾一百六十萬元部分，自不得列入分配表中受償。從而，本
    院九十五年度執字第三四七○二號強制執行事件，九十六年
    一月五日製作之分配表，其中次序三之債權種類：執行費（
    代扣甲○○執行費）一萬四千五百零八元，應更正為一萬一
    千二百元；及次序六之債權種類：第二順位抵押權（債權人
    ：甲○○）、分配金額：一百八十一萬三千四百八十四元，
    應更正為一百六十萬元，逾此金額之部分應予刪除不列入分
    配。原告之訴就上開應予刪除不列入分配部分，即為有理由
    ，應予准許。其餘請求，為無理由，應予駁回。
六、本件事證已臻明確，兩造其餘之攻擊防禦方法無逐一論述之
    必要，附此敘明。
七、據上論結，本件原告之訴為一部有理由，一部無理由，依民
    事訴訟法第七十九條，判決如主文。
中　　華　　民　　國　　96　　年　　7　　月　　6　　日
                  民事第二庭    法  官  呂明坤
正本係照原本作成。
如對本判決上訴，須於判決送達後20日內向本院提出上訴狀。
中　　華　　民　　國　　96　　年　　7　　月　　6　　日
                                書記官
